臺灣臺中地方法院民事判決
110年度訴字第2541號
原      告  台新國際商業銀行股份有限公司

法定代理人  尚瑞強  


被告即被代  吳麗美  
位人                  樓
            吳俊昇  
            吳雪茹  

被      告  吳富美  

            吳錚萱  

上列當事人間分割共有物事件，本院於民國111年4月29日言詞辯
論終結，判決如下：
    主    文
一、被代位人吳麗美、吳俊昇、吳雪茹與被告吳富美、吳錚萱共
    有如附表所示土地，應予變價分割，所得價金按附表所示應
    有部分比例分配。
二、原告其餘之訴駁回。　　
三、訴訟費用由被告吳富美、吳錚萱各負擔五分之一，餘由原告
    負擔。　　
    事實及理由
壹、程序事項：
　　被告均未於言詞辯論期日到場，核無民事訴訟法第386條所
    列各款情形，爰依原告聲請，由其一造辯論而為判決。
貳、實體方面：
一、原告主張：
    被告吳麗美向原告申請信用卡使用，被告吳俊昇、吳雲茹則
    分別向原告申請信用貸款，均自民國95年間起即未依約繳納
    帳款，原告前為實現債權，曾分別對被告吳麗美、吳俊昇及
    吳雲茹(下稱被告吳麗美等3人)聲請強制執行仍未獲清償，
　　迄仍分別積欠原告本金新臺幣(下同)294,495元、460,543元
    及280,086元及所生之利息(下稱系爭債權)。而坐落臺中市○
    ○區○○段000000000000000000地號等4筆土地(下稱系爭土地)
    ，係被告所分別共有，應有部分各為5分之1。原告前亦曾對
    被告吳雪茹就系爭土地之應有部分為強制執行(本院110年度
    司執字第3095號)，經拍賣程序無人應買，且被告吳麗美等3
    人就系爭土地之應有部分，經本院110年度司執字第3095號
    囑託鑑價結果，合計僅342,000元，顯不足清償被告吳麗美
    等3人積欠原告之債權金額。被告就系爭土地迄無法達成分
    割協議，致土地不能為有效利用，有礙原告對被告吳麗美等
    3人財產之執行，爰依民法第242條、第823條、第824條第2
    項等規定，代位被告吳麗美等3人提起本件訴訟，請准予變
    價分割系爭土地等語。並聲明：系爭土地應予變價分割。
二、被告均未於言詞辯論期日到場，亦未提出準備書狀作何聲明
    或陳述。
三、得心證之理由：
(一)按債務人怠於行使其權利時，其債權人因保全債權，得以自
    己名義行使其權利，為民法第242 條前段所明定。此項代位
    權行使之範圍，就同法第243 條但書規定旨趣推之，並不以
    保存行為為限，凡以權利之保存或實行為目的之一切審判上
    或審判外之行為，諸如假扣押、假處分、聲請強制執行、實
    行擔保物權、催告、提起訴訟等，債權人皆得為之（最高法
    院105 年度台上字第1752號、69年度台抗字第240號裁判意
    旨參照）。又按各共有人，除法令另有規定外，得隨時請求
    分割共有物；但因物之使用目的不能分割或契約訂有不分割
    之期限者，不在此限；分割之方法不能協議決定，或於協議
    決定後因消滅時效完成經共有人拒絕履行者，法院得因任何
    共有人之請求，命為下列之分配：一、以原物分配於各共有
    人。但各共有人均受原物之分配顯有困難者，得將原物分配
    於部分共有人。二、原物分配顯有困難時，得變賣共有物，
    以價金分配於各共有人；或以原物之一部分分配於各共有人
    ，他部分變賣，以價金分配於各共有人，民法第823 條第1
    項、第824 條第2 項分別定有明文。復按分割共有物究以原
    物分割或變價分割為適當，法院應斟酌當事人意願、共有物
    之使用情形、經濟效用及全體共有人之利益等情形而為適當
    之分割法（最高法院88年度台上字第600號判決意旨參照）
    。
(二)經查：
1、按請求分割共有物之訴，訴訟標的對於全體共有人必須合一
   確定，屬固有必要共同訴訟，原應由同意分割之人起訴，並
   以反對分割之其他共有人全體為共同被告，當事人適格始無
   欠缺；惟債權人基於民法第242條規定，代位行使債務人之權
   利，自無再以被代位人（即債務人）為共同被告之餘地（最
   高法院107年度台上字第92號、第314號、107年度台抗字第22
   號、106年度台上字第214號裁判、臺灣高等法院暨所屬法院1
   07年法律座談會民事類提案第12號結論意旨參照)。查本件原
   告既係以債權人之地位，代位其債務人即被告吳麗美等3人請
   求分割系爭土地，揆諸上開說明，自無以被代位人即被告吳
   麗美等3人為共同被告之必要，是原告以吳麗美等3人為被告
   部分之訴，於法無據，應予以駁回。
2、原告主張其對吳麗美等3人有系爭債權未獲清償，系爭土地現
   由被告依附表「應有部分比例」欄所示應有部分比例共有，
   系爭土地並無不能分割情形，且無不分割之協定，惟共有人
   無法達成協定分割，原告前向本院聲請強制執行被告吳雪茹
   名下系爭土地應有部分並無結果等情，業據原告提出與所述
   相符之本院108年度司執字第138231號、109年度司執字第708
   99號、109年度司執字第6713號號債權憑證、系爭土地之土地
   登記謄本為證，復經本院職權調取本院110年度司執字第3095
   號執行卷宗查核無訛，被告則均未於言詞辯論期日到場，亦
   未提出準備書狀作何聲明或陳述，堪信原告主張為真實，可
   見被告吳麗美等3人之責任財產，不足以確保原告之系爭債權
   受完全清償，並怠於行使分割系爭土地之權利，且系爭土地
   並無因物之使用目的不能分割或訂有不分割協議之情事，則
   原告主張為保全債權，依民法第242條規定，代位行使被告吳
   麗美等3人對被告吳富美、吳錚萱之共有物分割請求權，請求
   分割系爭土地，洵屬有據，應予准許。
3、本院審酌系爭土地均已舖設柏油，其中514-1及540地號土地
   現況為福潭路485巷，423及460地號土地為福潭路638巷，均
   已作道路使用，有附於本院110年度司執字第3095號執行卷之
   正心不動產估價師聯合事務所函檢附之鑑價報告可按，足認
   被告對於系爭土地之依存度不高，並無採原物分割之需求，
   復衡以被告均經合法通知未於言詞辯論期日到場，亦未提出
   準備書狀作何聲明或陳述，則本院審酌系爭土地現狀、原物
   分割之經濟效用減損情形、共有人之利益及各共有人日後得
   於變價程序中價購系爭土地等一切情事，認本件應以變價系
   爭土地，並將價金依各共有人之應有部分比例分配之變價分
   割方式為適當。
(三)綜上所述，原告依民法第242 條、第823 條第1 項規定，
    代位吳麗美、吳俊昇及吳雲茹訴請裁判分割系爭土地，為有
    理由，應予准許，並應予分割如主文第1 項所示。至原告以
    被告吳麗美等3人為共同被告部分，核無理由，應予駁回。
四、末按訴訟費用，由敗訴之當事人負擔；惟因共有物分割、經
    界或其他性質上類似之事件涉訟，由敗訴當事人負擔訴訟費
    用顯失公平者，法院得酌量情形，命勝訴之當事人負擔其一
    部，民事訴訟法第78條、第80條之1分別定有明文。本件分
    割共有物之方法，本應由法院斟酌何種方式較能增進共有物
    之經濟效益，並兼顧兩造之利益，以決定適當之分割方法，
    不因何造起訴而有所不同，故原告代位被告吳麗美等3人提
    起本件訴訟雖有理由，惟本院認關於訴訟費用之負擔，應由
    被告吳富美、吳錚萱各負擔5分之1，餘由原告負擔，較屬公
    允，爰諭知訴訟費用之負擔如主文第3項所示。
五、據上論結，本件原告之訴為一部有理由、一部無理由，依民
    事訴訟法第385條第1項前段、第80條之1、第85條第1項，判
    決如主文。　　
中　　華　　民　　國　　111 　年　　5 　　月　　20　　日
                  民事第二庭    法  官  江奇峰
以上正本係照原本作成。
如對本判決上訴，須於判決送達後20日內向本院提出上訴狀。如
委任律師提起上訴者，應一併繳納上訴審裁判費。
中　　華　　民　　國　　111 　年　　5 　　月　　20　　日
                                書記官  黃雅慧
附表：　　
分割標的：坐落臺中市○○區○○段000000000000000000地號土地。  共有人姓名   應有部分比例    吳麗美     5分之1    吳俊昇     5分之1    吳雪茹     5分之1    吳富美     5分之1    吳錚萱     5分之1